臺灣高等法院民事判決
109年度上字第1321號
上  訴  人  謝嘉仁
被 上訴 人  王鐘雄
訴訟代理人  顏嘉德律師
上列當事人間請求損害賠償等事件，上訴人對於中華民國109年7
月24日臺灣臺北地方法院109年度訴字第26號第一審判決提起上
訴，本院於109年12月15日言詞辯論終結，判決如下：
    主      文
上訴駁回。
第二審訴訟費用由上訴人負擔。
    事實及理由
上訴人主張：兩造均為臺北市松山區南京東路5段勝英大廈住戶
  。伊於民國108年5月21日、6月3日召集區分所有權人會議，決
  議通過伊當選勝英大廈管理負責人，詎被上訴人竟為阻撓伊當
  選，亦於108年6月3日、同年10月3日召集區分所有權人會議，
  聲稱當選為勝英大廈管理委員會主任委員，亦將會議結果向臺
  北市政府都市發展局（下稱都發局）申請公寓大廈管理組織報
  備，致伊申請管理組織報備因同一社區重複申請而遭退件。嗣
  被上訴人再以勝英大廈管理委員會主任委員名義於108年11月1
  4日召開勝英大廈區分所有權人會議，並於會議中不實指稱伊
  以被上訴人於108年6月3日召開區分所有權人會議之會議紀錄
  申請管理組織報備，致使被上訴人之申請遭退件，侵害伊之名
  譽。爰依民法第184條第1項前段、第195條第1項規定，求為命
  被上訴人給付上訴人新臺幣（下同）9萬元，及自起訴狀繕本
  送達翌日起算法定遲延利息，並於勝英大廈1樓公布欄刊登如
  原審判決附表(下稱附表）所示道歉啟事為期1個月（以下合稱
  一審聲明）之判決（原審為上訴人敗訴之判決，其提起上訴）
  。其上訴聲明：㈠原判決廢棄；㈡改判如一審聲明所示。
被上訴人則以：本件起因於上訴人私下另刻「勝英大廈管理 委
  員會」之印章，並擅以「勝英大廈管理委員會」名義申請管理
  組織報備，與上訴人於108年6月舉辦之選任管理負責人會議結
  果相違，且上訴人當時張貼於1樓之會議紀錄並無選舉規約，
  絕無可能申請管理組織報備，而伊尚在舉行會議之時程中，亦
  不可能向都發局申請管理組織報備，始懷疑自己文件遭上訴人
  所利用，而於108年11月14日區分所有權人會議有「他（即上
  訴人）利用我們的會議紀錄，去報第2次」之言論（下稱系爭
  言論），惟伊所評論者事關各住戶之公共利益，屬於就社區可
  受公評之公共事務為發表，且尚未逾越善意發表言論之範疇，
  伊未侵害上訴人名譽權等語，資為抗辯。
被上訴人於108年11月14日區分所有權人會議為系爭言論之事實
  ，為兩造所不爭執（筆錄見本院卷第83頁），堪信為真實。上
  訴人請求損害賠償並張貼道歉啟事，為被上訴人以上開情詞所
  拒。經查：
  ㈠上訴人曾於108年6月3日第2次召集區分所有權人會議，通過①
    由上訴人擔任勝英大廈管理負責人，②由游麗玲擔任107年度
    訴字第2016號原告特別代理人以避免該案原告兼被告之情形
    ，③要求被上訴人公開所有帳務資料，④將被上訴人公布的資
    料交給公正第三方會計師查核，並於108年6月6日上訴人具
    名公告（公告含會議紀錄見原審卷1第473頁）。被上訴人亦
    於同日（即108年6月3日）召集區分有權人會議，並於同年
    月4日以勝英大廈管理委員會名義，檢送區分所有權人會議
    記錄予全體區分所有人（見原審卷2第161頁）。又上訴人、
    被上訴人分別於108年6月20日、24日向都發局申請勝英大廈
    管理組織改選報備，都發局於同年月28日分別函覆兩造以勝
    英大廈同時有2個管理組織申請報備，請兩造自行協調1人申
    請管理組織報備，如未有協調結果，請申請調解或法院判決
    ，都發局方據以辦理，為兩造所不爭執（見本院卷第83頁）
    ，有都發局108年6月28日北市都建字第1083031655號函、00
    00000000號函、勘驗筆錄在卷可稽（見原審卷1第39至48頁
    ）。足見兩造於108年6月間為申請勝英大廈管理組織報備，
    分別以召集人身分召開區分所有權人會議，會議紀錄有以公
    告或函全體區分所有權人方式讓全體區分所有權人知悉，兩
    造分別向都發局申請報備，均經都發局函兩造協調或申請調
    解或法院判決，是以兩造於108年6月間均知悉兩造均召開區
    分所有權人會議，目的均為申請勝英大廈管理組織報備。兩
    造為申請首次報備而於108年6月3日同日分別以召集人身分
    召開區分所有權人會議（同日期但地點不同），既於會議前
    有通知全體區分有權人，會議後有將會議紀錄公告或函全體
    區分所有權人，則其他區分所有權人知悉兩造競相申請報備
    而召開會議及會議紀錄內容。
  ㈡訴外人王煥庭於108年10月3日召集區分有權人會議，列席人
    員台灣公寓大廈品質管理協會（下稱品管協會），紀錄為訴
    外人傅苑菱，討論及決議事項有①成立管理委員會並申請組
    織報備，②確認勝英大廈名稱並修訂勝英大廈住戶管理規約
    ，③管理委員選任，有該次會議紀錄在卷可考（見原審卷1第
    91至93頁）。
  ㈢訴外人林鈺棠召集勝英大廈第1屆第1次臨時區分所有權人會
    議，108年11月8日會議通知於同年月14日開會，開會事由為
    勝英大廈頂樓住戶違規佔用樓頂平臺及瞭望台於11月26日開
    庭；同年月14日區分所有權人會議，主席為李宣榮，討論及
    決議二案：第一案為頂樓住戶應繳交租金或管理費，第二案
    為勝英大廈帳目與會議請專業會計作帳，其後臨時動議四案
    ，第一案為市府就樓梯間堆放雜物已檢查通過，希望以後不
    要再堆放，第二案為1樓佔用戶上訴人提告被上訴人有關大
    廈事宜5件，第三案為12樓住戶占用頂樓查詢有無獨立電表
    與水表，第四案為要收取12樓租金、管理費及收回1間6.2坪
    小房間，有該次會議紀錄在卷(見原審卷1第123、125頁)。
    會議紀錄內容並無系爭言論，亦無全程錄音，僅上訴人就其
    發言部分錄音（筆錄見本院卷第75頁)。該次會議討論及決
    議第二案後，於臨時動議之前，上訴人發言：「大家可以作
    證，王先生他沒收到，我明天打電話去要」；被上訴人之子
    ：「選舉時你不來選舉」；上訴人：「我已經在6月3日被推
    舉，為什麼之後又要10月3日要再選1次，你是否是否定掉6
    月3號是有問題？」；被上訴人：「第1次雙胞案，已經沒有
    了」；上訴人：「沒有沒有，才不是這樣子」；被上訴人：
    「10月3號開的是第2次，他，利用我們的會議紀錄，去報第
    2次，又要鬧雙胞。」（即系爭言論）；上訴人：「我，我
    利用你的，我用你的會議紀錄？」；被上訴人：「建管會把
    他退回來，所以我不講話，你在今天討論的話你沒辦法作結
    論。誰是誰非，都沒辦法作一個…。所以說他把我們的會議
    紀錄。」（原審勘驗筆錄見原審卷1第132至133頁）。
  ㈣查言論自由為人民之基本權利，有實現個人自我、促進民主
    發展、呈現多元意見、維護人性尊嚴等多重功能，保障言論
    自由乃促進多元社會正常發展，實現民主社會應有價值，不
    可或缺之手段。至於名譽權旨在維護個人主體性及人格之完
    整性，為實現人性尊嚴所必要，二者之重要性固難分軒輊，
    在法的實現過程中，應力求其二者保障之平衡。故侵害名譽
    權而應負侵權行為損害賠償責任者，須以行為人意圖散布於
    眾，故意或過失詆毀他人名譽為必要，蓋如此始有使他人之
    名譽在社會之評價受到貶損之虞。在一對一之談話中，應賦
    予個人較大之對話空間，倘行為人基於確信之事實，申論其
    個人之意見，自不構成侵權行為，以免個人之言論受到過度
    之箝制，動輒得咎，背離民主社會之本質。本件被上訴人抗
    辯：伊委由品管會傅苑菱協助向都發局辦理組織報備事宜，
    經傅苑菱於108年9月間告知有一位謝先生以勝英大廈管委會
    名義申請管理組織報備，又上訴人108年6月3日會議紀錄無
    選舉規約之紀載（見原審卷1第473頁），伊因而懷疑上訴人
    利用其會議紀錄等語，並提出傅苑菱名片及對話紀錄為證（
    見本院卷第209至215頁），尚難認為被上訴人明知系爭言論
    不實。被上訴人雖未舉證證明上訴人有利用其會議紀錄為第
    2次組織報備之事實，惟兩造在區分所有權人會議中之對話
    ，被上訴人表示：「他，利用我們的會議紀錄，去報第2次
    」，依其文義，尚未達詆毀上訴人名譽之程度，且上訴人立
    即回應：「我，我利用你的，我用你的會議紀錄？」，亦足
    使在場之區分所有權人了解上訴人對系爭言論予以否認、並
    無其事之意。是系爭言論應無使上訴人之名譽在社會之評價
    受到貶損之虞。上訴人主張被上訴人系爭言論不法侵害其名
    譽，請求損害賠償及張貼道歉啟示，為無理由。
  ㈤至上訴人聲請函詢都發局，被上訴人是否曾申請閱覽上訴人1
    09年9月2日申報資料，如有，都發局提供被上訴人閱覽之資
    料為何（見本院卷第21頁)？此外，又聲請函詢都發局，就
    勝英大廈管理負責人/管理委員會報備一案，該案承辦人是
    否曾通知被上訴人或品管會人員：「有一位謝先生利用勝英
    大廈管理委員會申請公寓大廈管理組織報備及上訴人之會議
    紀錄並無選舉規約之記載」（見本院卷第159頁)，此等部分
    並不足以影響本判決之結果，並無調查之必要。
綜上所述，上訴人依民法第184條第1項前段、第195條第1項規
  定，求為如原審聲明所示之判決，不應准許。原審所為上訴人
  敗訴之判決，並無不合。上訴論旨指摘原判決不當，求予廢棄
  改判，為無理由，應駁回其上訴。
本件事證已臻明確，兩造其餘之攻擊或防禦方法及所用之證據
  ，經本院斟酌後，認為均不足以影響本判決之結果，爰不逐一
  論列，附此敘明。
據上論結，本件上訴為無理由，依民事訴訟法第449條第1項、
  第78條，判決如主文。
中　　華　　民　　國　　109 　年　　12　　月　　29　　日
                  民事第十八庭  
                      審判長法  官  黃明發
                            法  官  林政佑
                            法  官  周美雲

正本係照原本作成。
如不服本判決，應於收受送達後20日內向本院提出上訴書狀，其
未表明上訴理由者，應於提出上訴後20日內向本院補提理由書狀
（均須按他造當事人之人數附繕本）上訴時應提出委任律師或具
有律師資格之人之委任狀；委任有律師資格者，另應附具律師資
格證書及釋明委任人與受任人有民事訴訟法第466 條之1第1項但
書或第2項（詳附註）所定關係之釋明文書影本。如委任律師提
起上訴者，應一併繳納上訴審裁判費。
中　　華　　民　　國　　109 　年　　12　　月　　30　　日

　　　　　　　　　　　　　　書記官  呂  筑
附註：
民事訴訟法第466條之1（第1項、第2項）：
對於第二審判決上訴，上訴人應委任律師為訴訟代理人。但上訴
人或其法定代理人具有律師資格者，不在此限。
上訴人之配偶、三親等內之血親、二親等內之姻親，或上訴人為
法人、中央或地方機關時，其所屬專任人員具有律師資格並經法
院認為適當者，亦得為第三審訴訟代理人。